【裁判字號】    94,訴,1613
【裁判日期】    950606
【裁判案由】    履行契約等
【裁判全文】
臺灣臺北地方法院民事判決              94年度訴字第1613號
原      告  財資企業股份有限公司
法定代理人  乙○○
訴訟代理人  蘇千祿律師
被      告  甲○○
訴訟代理人  趙培宏律師
            薛雅之律師
被      告  丙○
上列當事人間請求履行契約等事件，本院於中華民國95年5月23
日言詞辯論終結，判決如下：
    主  文
原告之訴及假執行之聲請均駁回。
訴訟費用由原告負擔。
    事實及理由
甲、程序方面：
一、兩造業於附條件買賣契約書（以下簡稱系爭契約）第18條約
    定，合意以本院為第一審管轄法院，此有附條件買賣契約書
    在卷可稽（見本院卷第6頁），故本件本院自有管轄權，合
    先敘明。
二、按訴狀繕本送達被告後，原告不得任意為訴之變更或追加，
    但擴張或減縮應受判決事項之聲明，或不甚礙被告之防禦及
    訴訟之終結者，不在此限。民事訴訟法第255條第1項第3款
    、第7款分別載有明文。查本件原告起訴原請求被告丙○、
    甲○○應連帶返還一九八九年式LE TOMASO牌，引擎號碼THP
    NFU19513號之自小客車（以下簡稱系爭車輛）予原告。被告
    丙○、甲○○若無法返還系爭車輛時，其二人應連帶賠償新
    臺幣（下同）100萬元，及自起訴狀繕本送達被告之日起至
    清償日止，按年息5％計算之法定遲延利息（本院卷第3頁）
    。嗣原告於民國94年5月23日言詞辯論期日變更前揭聲明為
    請求被告丙○返還系爭車輛，若無法返還時，被告丙○、甲
    ○○二人應連帶賠償100萬元及自最後被告收受訴狀繕本之
    翌日即95年5月24日起至清償日止按年息5％計算之法定遲延
    利息（本院卷第162頁反面）。查原告前揭變更應受判決事
    項聲明之舉止，無非減縮聲明而已，且無礙於被告二人之防
    禦及訴訟之終結，參酌前述說明，即無不合，應可准許。
乙、得心證之理由：
一、原告起訴主張：被告丙○以被告甲○○為連帶保證人，於78
    年3月16日與伊就系爭車輛簽訂系爭契約，依系爭契約第10
    條之約定，被告甲○○、丙○應負相同之責任。嗣被告丙○
    交付由唱匠企業有限公司（以下簡稱唱匠公司）所簽發而由
    被告2人背書之支票用以分期付款。惟被告丙○未依系爭契
    約第5條之約定就系爭車輛辦理動產擔保設定登記，且前述
    用以分期付款之支票亦僅自78年3月17日起至79年3月5日止
    兌現11期，其後被告丙○即未再依約繳款，雖經原告履次催
    告，亦未獲給付。按前開契約總價款為287萬5千元，扣除已
    付分期款項137萬5千元後，被告丙○尚積欠原告150萬元，
    而依系爭契約第10條約定，被告甲○○亦應對於前揭款項負
    連帶清償責任。原告爰依系爭契約第4條之約定及民法第767
    條之規定請求被告丙○返還系爭車輛，若被告丙○無法返還
    系爭車輛，則依系爭契約第5條、第10條，並類推適用民法
    第226條之規定，即有給付不能之情狀並致原告因而受有損
    害，應由被告丙○、甲○○連帶賠償，而損害額應以本件契
    約履行利益及期待利益為計算標準，亦即契約總價扣除被告
    丙○已付價金後，就原告尚未受償之150萬元即屬所受損害
    ，本件原告僅先請求其中之100萬元損害等語。並聲明：(一)
    被告丙○應返還系爭車輛予原告，若無法返還時被告丙○、
    甲○○應連帶給付原告100萬元，及自95年5月24日起至清償
    日止按年利率5％計算之利息。(二)願供擔保，請准宣告假執
    行。
二、被告則以：
  (一)被告甲○○方面：被告丙○自78年3月16日與原告訂約以來
    ，原告並未交付系爭車輛與被告丙○，亦未證明被告丙○現
    占有系爭車輛。甚至原告所指之切書上被告丙○之印章亦非
    真正，故原告請求被告丙○返還系爭車輛即屬無據。又系爭
    車輛雖因排氣問題，未能領得車輛牌照，亦無法辦理動產擔
    保之登記，然原告系爭車輛於締結系爭契約即已確定，原告
    自已明知相關規定，即系爭車輛未能辦理動產擔保登記並非
    因被告丙○拒不配合原告所致，自不能在事後將此無法辦理
    動產擔保之設定登記之責任歸咎於被告丙○，故本件並無系
    爭契約第5條約定之適用。何況原告請求被告丙○協助辦動
    產擔保設定登記及不履行之損害賠償請求權自78年3月17日
    起迄今，均已逾15年之時效，被告自得拒絕履行。又原告之
    價金給付請求權亦已逾2年之時效而消滅。再者縱被告丙○
    為系爭車輛之占有人，惟系爭契約於78年3月16日既已成立
    ，則依原告所述被告丙○於違約後應將系爭車輛交還原告卻
    拒不交還，可見被告丙○即以所有之意思而占用系爭車輛，
    故被告丙○已因時效而取得該車所有權，故原告縱主張所有
    物返還請求權，該權利亦已罹於時效等語為辯。並聲明：(一)
    原告之訴駁回。(二)如受不利之判決，願供擔保，請准免為假
    執行。
  (二)被告丙○方面：伊從未見過系爭車輛，現更未占有，且系爭
    契約之簽名雖為伊所為，但印章並非伊所蓋用，又切結書之
    印文亦非伊所有，故原告要求返還車輛及或交付金錢均無理
    由各語為辯。並聲明：原告之訴及假執行之聲請均駁回。
三、兩造不爭執之事項：
  (一)兩造於78年3月16日以系爭車輛為標的締結系爭契約。而系
    爭契約上之丙○、甲○○之簽名均為真正，此有系爭契約在
    卷足佐（本院卷第6頁）。
  (二)系爭車輛因排氣問題，迄未領得牌照，亦因此無法辦理動產
    擔保之設定登記（本院卷第22頁、第33頁反面至第34頁）。
  (三)被告甲○○曾就其因被告丙○向原告購買系爭車輛，與被告
    丙○共同簽發面額250萬元之本票，並交予原告，嗣被告甲
    ○○就上述本票提起確認債權不存在之訴訟，嗣該訴訟經本
    院及臺灣高等法院分別以92年度訴字第534號、93年度上易
    字853號民事判決駁回被告甲○○之主張而確定。此有前述
    本票在卷足考（本院卷第91頁），並經本院調閱上開卷宗核
    對無訛。
  (四)原告曾因被告丙○未按期繳付分期款，而持前述(三)之本票向
    本院聲請裁定強制執行，經本院於78年7月20日以78年度票
    字第6011號裁定准許在案，原告並曾持以聲請強制執行被告
    甲○○於華僑商業銀行儲蓄部之薪資債權（即本院80民執戊
    字第5098號民事執行命令），惟嗣後原告撤回前開執行事件
    之強制執行程序。以上有本院前揭民事執行命令及原告撤回
    聲請書狀在卷足佐（本院卷第81頁至第83頁）。
四、查本件原告主張伊依系爭契約第4條為系爭車輛之所有權人
    ，雖已將系爭車輛交予被告丙○，然因可歸責於被告丙○之
    事由致無法辦理動產擔保附條件買賣之登記，故原告依上開
    約定暨民法第767條規定請求被告丙○返還系爭車輛，如被
    告丙○未能返還，即致原告受有損害，原告併依類推適用民
    法第226條規定或系爭契約第5條、第10條請求被告2人連帶
    賠償100萬元（本院卷第162頁）。然均為被告所否認，並抗
    辯：(一)原告並未交付系爭車輛予被告丙○，(二)系爭車輛雖未
    能取得牌照並辦理附條件買賣之設定登記，然係因不可歸責
    於被告丙○，故原告無從依系爭契約第4條、民法第767條，
    或依系爭契約第5條、類推適用民法第226條之規定請求返還
    系爭車輛或賠償損害，(三)被告丙○已經時效取得系爭車輛之
    所有權，(四)原告本於契約第4條、第5條及民法第767條、類
    推適用第226條等均已罹於時效等語。乃被告前揭抗辯事項
    ，即屬本件之爭點，本院爰分別說明如後。
五、經查：
  (一)原告已依指示交付之方式而交付系爭車輛予被告丙○。
  1.查被告甲○○辯稱原告從未交付系爭車輛予被告丙○，而丙
    ○亦到場指稱「我從來沒有看過系爭車輛，更沒有使用過車
    子」等語（本院卷第162頁反面）。然依民法第761條第1項
    前段規定，動產物權之讓與，非將動產交付，不生效力，而
    此之所謂交付，本不以現實交付為限，如依同條第1項但書
    及第2項、第3項規定之簡易交付，占有改定及指示交付，亦
    發生交付之效力，此項規定於汽車物權之讓與，亦有適用（
    最高法院70年台上字第4771號判例參照）。本件原告主張係
    依指示交付之方式交付系爭車輛予被告丙○，並引卷附切結
    書為證（本院卷第86頁）。而細繹前述切結書所載，其上確
    實蓋有被告丙○之印文，內並記載「標的物（按指系爭車輛
    ）由丙方（即相利貿易汽車有限公司，以下簡稱相利公司）
    直接點交甲方（即被告丙○），倘嗣後發生糾葛，致甲方未
    能受領標的物，概由甲方與丙方協調解決，與乙方無涉（即
    原告）‧‧‧」等情明確，暨原告又與相利公司約定由相利
    公司負責點交系爭車輛予被告丙○，此亦有相利公司出具之
    聲明書影本可佐（附於本院92年度訴字第534號民事事件卷
    宗第61頁），是以原告主張：伊與被告丙○係約定以指示交
    付之方式交付被告丙○系爭車輛，且伊並已履行其交付義務
    各語，即非無稽。
  2.至於被告甲○○、丙○雖均否認上開切結書上「丙○」印文
    之真正。然查，前揭本票上亦蓋有「丙○」之印文，而上開
    本票上之印文經臺灣高等法院92年度上易字第853號民事事
    件承辦法官勘驗結果，無論字體、筆劃、大小、刻製角度均
    與切結書上「丙○」之印文相同，此有前揭判決可佐（上開
    民事事件卷宗第254頁），乃被告甲○○於前揭事件中亦對
    此自承無訛（參前揭事件卷宗第27頁）；而原告更持卷附本
    票取得本票裁定並為強制執行、參與分配及取得債權憑證，
    此有本票及裁定、本院民事執行處通知、執行命令、債權憑
    證可佐（附於本院92年度訴字第534號民事事件卷宗第11頁
    至第12頁、第38頁至第39頁、第62頁、第75頁至第77 頁）
    ，而當時被告甲○○、丙○2人雖均身為執行事件之債務人
    ，惟皆未於上開執行事件中抗辯前開本票之印文為偽造，堪
    信上述本票中有關「丙○」之印文其真正即不容質疑。則執
    上所述，前述切結書上所蓋用之「丙○」印文自屬真正。更
    何況訴外人王清標更於前述臺灣高等法院民事事件訊問時到
    場結稱「八十八年三月份當時我在被上訴人財資企業股份有
    限公司任職擔任業務員。我是八十九年或是九十年間離開財
    資公司」、「（問：提示原審卷五十七頁到五十九頁的本票
    、授權書、切結書）丙○這的案子是我承辦。前開文書丙○
    和甲○○的簽名是他們自己所簽，我有親眼看到印章部分也
    是他們蓋的」各節清楚（見前揭事件卷宗第154頁至第155頁
    ），尤見前述切結書上所載被告「丙○」之印文即屬確實，
    並非偽造而來。乃前揭切結書既屬真正，則原告據此主張伊
    已交付系爭車輛予被告丙○乙節，即屬信而有徵。
  3.何況，法院於確定判決理由中，就訴訟標的以外當事人主張
    之重要爭點，本於當事人辯論之結果，已為判斷時，除有顯
    然違背法令之情形，或當事人已提出新訴訟資料，足以推翻
    原判斷之情形外，應解為在同一當事人就與該重要爭點有關
    所提起之他訴訟，法院及當事人對該重要爭點之法律關係，
    皆不得任作相反之判斷或主張，以符民事訴訟上之誠信原則
    （最高法院94年度台上字第152號判決參照）。查臺灣高等
    法院92年度上易字第853號確定判決，就原告與被告甲○○
    於上開事件亦曾爭執前述事項，並經上開判決認定「切結書
    上丙○之印文為真正」、「被上訴人（即原告）已依指示交
    付方式履行其交車之義務」，此有上開判決書可參（上開事
    件卷宗第254頁至第255頁），茲上開判斷既無顯然違背法令
    之情形，乃本件被告甲○○又未提出足以推翻原判斷之新訴
    訟資料，是本件本院就原告依前述爭點所提起之本件訴訟，
    與原告及被告甲○○間即均不得為相反之判斷或主張，併此
    說明。
  (二)系爭車輛雖未能取得牌照並辦理附條件買賣之設定登記，惟
    係不可歸責於被告丙○所致，故原告不得依系爭契約第4條
    、民法第767條請求被告丙○返還系爭車輛，亦不得依系爭
    契約第5條、第10條或類推適用民法第226條之規定，請求被
    告2人連帶賠償損害。
  1.按依兩造所締結之系爭契約已明言為「附條件買賣契約書」
    ，又依系爭契約第4條之約定「買方未付清總價款之前，賣
    方仍保有標的物之所有權，買方僅得先行占有領牌使用，不
    得擅自對標的物出租、讓與、出質、出賣、出租、提供擔保
    或為其他處分。買方應履行本契約之各條款，並經賣方出具
    清償證明，始取得標的物之所有權」文義，核與動產擔保交
    易法第26條所定附條件買賣之要件：由買受人先占有動產之
    標的物，約定至支付一部或全部價金或完成特定條件時，始
    取得標的物所有權之交易吻合，而依同法第5條規定，動產
    擔保交易僅需以書面訂立契約，至於登記僅屬對抗第三人之
    要件，足見本件原告及被告丙○間就系爭車輛之交易，既已
    訂明記載前述內容之書面契約，縱未辦理設定登記，仍屬附
    條件買賣之性質。乃系爭動產擔保交易契約迄未經兩造所解
    除，此為原告於前述民事事件暨在本件中所不爭（按原告本
    件係基於有效之契約請求返還系爭車輛及損害賠償，顯見其
    並無解除系爭契約之意思；於另參前揭臺灣高等法院民事判
    決書第7頁，即上開民事卷宗第255頁）。因此本件動產擔保
    交易契約迄今依舊存續且為有效，即無可疑。此際，縱原告
    為系爭車輛之所有權人，惟被告丙○無論依動產擔保交易法
    第12條之規定，或依系爭契約第4條所載，既具保管、占有
    、使用系爭車輛之資格，因此原告所有權能之行使即應受到
    限制，倘無法定事由或契約約定要件可稽，自不得任意排除
    被告丙○本於系爭契約或法律規定而得占有、使用系爭車輛
    之地位。
  2.按本件原告就請求被告丙○返還系爭車輛所引系爭契約第4
    條及民法第767條等依據，僅不過得作為：原告就系爭車輛
    確具所有權能之說明而已，然前述依據既均未規範原告有何
    得以排除被告丙○基於附條件買賣契約而可占有、使用系爭
    車輛之依據，是原告徒憑上開事由，徒以「被告無誠意履行
    雙方合約內容」乙情，即欲訴請被告丙○返還系爭車輛，即
    嫌無據。再者，附條件買賣在標的物所有權移轉於買受人前
    ，買受人如有不依約定償還價款之情形，依據動產擔保交易
    法第28條第1項之規定，出賣人固得行使其取回權，但取回
    權及取回後其他權利之行使，依同法第30條規定，應準用同
    法第17條第2項、第3項及第18條至第22條所定程序為之。此
    項程序固為保護出賣人而設，實亦兼顧買受人之利益，非謂
    出賣人可隨時取回及取回後可置買受人一切利益於不顧。買
    受人即使於契約約定拋棄同法所規定之權利，依同法第14條
    規定，其約定亦屬無效（最高法院62年台上字第1559號判例
    參照）。查系爭附條件買賣被告丙○固有未能按期繳納分期
    款項致積欠原告價金有如前述，惟系爭契約第11條第1款約
    定「買方有左列情形之一時，賣方『得不必發通知或履行法
    定手續，隨時取回標的物‧‧‧1.給付價款有任何一期遲延
    ，或第一條之分期票據有任何一期不獲兌現時」內容，顯係
    要求買受人（債務人）以契約約定拋棄動產擔保交易法所定
    上開權利甚明，參酌前揭判例意旨，此項約款即屬無效。換
    言之，本件縱被告丙○確有積欠分期款項迄今尚未繳付完畢
    之情事，惟原告迨至本件言詞辯論終結之際，既未證明已經
    先為踐行上開動產擔保交易法相關規定，即逕行訴請被告丙
    ○返還系爭車輛，自有未合。
  3.又原告雖主張被告丙○若無法返還系爭車輛，即屬給付不能
    ，應類推適用民法第226條之規定，訴請被告2人連帶負損害
    賠償云云。惟如前述本件原告既仍不得逕行起訴請求被告丙
    ○返還系爭車輛，是則原告類推適用民法第226條之規定，
    依給付不能之法理請求被告2人賠償損害乙情，即屬無稽。
    此外，被告雖復主張被告丙○為協助辦理動產擔保設定登記
    ，亦應依系爭契約第5條賠償原告損失各語。惟按，細繹兩
    造於78年3月16日所締結之系爭契約內容，已就標的物明確
    約定為「1989年式LE TOMASO牌，引擎號碼THPNFU19513號之
    自小客車」，惟系爭車輛係因排氣問題，致無法於我國申領
    牌照，並因此而未能辦理動產擔保設定登記，此均為兩造所
    未爭有如前述，乃原告既為系爭汽車出賣人，於在締結系爭
    契約之際，對於系爭車輛依法令無法通過我國監理機關之檢
    測乙節，即非全無預見，則其嗣後徒以系爭車輛未能辦妥動
    產擔保登記為由，而指摘此等事由全應歸責於被告丙○所致
    ，並認其應與被告甲○○連帶負違約之賠償責任云云，要非
    事理之平。更何況依訴外人相利公司交付原告之前揭聲明書
    所載，該公司「同意於三日內代申購人辦妥該汽車之掛牌手
    續，『並將牌照申請書（車主聯）及汽車原始資料正本交付
    貴公司（按指原告）辦理動產擔保（附條件買賣登記）‧‧
    ‧」（本院上開民事事件卷宗第61頁），可見被告丙○於締
    約前後自已將伊應提出申辦系爭車輛動產擔保交易之相關資
    料如數交付相利汽車有限公司，俾由該公司於辦妥掛牌手續
    後轉交予原告無疑，堪認被告丙○已盡其協力義務，從無拒
    絕協助原告（即出賣人）辦理動產擔保登記之行徑。甚至參
    酌被告丙○自締約後迄以繳付11期價款合計1,375,000元，
    此為原告自承之事實（本院卷第3頁反面），乃衡之情理，
    亦難以想像被告丙○既已繳納百餘萬元之款項，竟仍會拒絕
    「協助賣方辦理登記」。換言之，原告徒以系爭車輛迄今尚
    未辦妥動產擔保登記為由，即認被告丙○已經違反系爭契約
    第5條之約定，而被告甲○○依系爭契約第10條之約定應與
    之負連帶賠償責任云云，即乏相當之證據證明，要不足取。
六、綜上所述，原告依系爭契約第4條及民法第767條之規定請求
    被告丙○返還系爭車輛，並於被告丙○無法返還時，另依系
    爭契約第5條或類推適用民法第226條，暨系爭契約第10條之
    約定，請求被告2人連帶賠償所受損害1,000,000元，暨自被
    告丙○收受起訴狀之翌日即95年5月24日按年息5％計算之法
    定遲延利息，均屬無據，皆不應准許。又原告之訴既經駁回
    ，則其假執行之聲請即亦失所附麗，應併予駁回。
七、至於原告雖舉臺灣高等法院94年度上字第478號民事判決及
    本院95年度訴字第1291號民事判決引為事證。然查，前開事
    件情節，均為附條件買賣契約之出賣人解除與買受人間之契
    約後，始向買受人訴請返還標的物甚至進而要求損害賠償，
    與本件兩造契約尚未經解除之事實有別，是自難比附援引而
    為有利於原告主張之依據，在此說明。此外，本件事證已臻
    明確，兩造其餘之爭點、攻擊防禦方法及所舉未經援用之證
    據，經本院審酌後，認均與判決結果不生影響，爰不予一一
    論駁。
八、據上論結，本件原告之訴為無理由，依民事訴訟法第78條，
    判決如主文。
中    華    民    國    95    年    6    月     6     日
                       民事第二庭    法  官  蕭胤瑮
以上正本係照原本作成。
如對本判決上訴，須於判決送達後20日內向本院提出上訴狀。
中    華    民    國    95    年    6     月    6     日
                                      書記官  黃慧怡


司法院資訊處製作；財團法人民間司法改革基金會備份。
